臺灣臺北地方法院民事判決　八十九年度保險字第七七號
　　原　　　告　　丙○○
　　法定代理人　　甲○○
　　訴訟代理人　　乙○○
右當事人間給付保險金事件，本院判決如左：
    主    文
原告之訴及其假執行之聲請均駁回。
訴訟費用由原告負擔。
    事    實
甲、原告方面：
一、聲明：
  (一)被告應給付原告新台幣  (下同)三千三百零二萬五千元，暨自民國八十七年二
      月三日起至清償日止，按年息百分之十計算之利息。
  (二)願供擔保，請准宣告假執行。
二、陳述：
  (一)本件被保險人蘇一安曾於民國八十五年十一月廿一日及八十六年十二月十二日
      與被告訂立１、「慶豐金百樂增值終身壽險契約」：原保險金額二百五十萬元
      ，至保險事故發生時，保險金額已增值為三百零二萬五千元，另附加人身意外
      傷害保險，保險金額為二千萬元。２、「海外旅行平安保險」：保險金額為一
      千萬元。上述二契約，連同附約部分，保險金額合計三千三百零二萬五千元，
      並均指定以原告為受益人。
  (二)被保險人蘇一安業已於八十七年一月十一日在菲律賓境內意外身故，有菲律賓
      國家調查局法醫DOMINIC L. AGUDA所開立，經我國駐菲律賓代表處及桃園地方
      法院認證之死亡證明書可資證明。依保險契約之約定，被告自負有依約給付保
      險金之義務。惟經原告依法通知並交齊證明文件，請求給付保險金竟遭被告拒
      絕，幾經催索未果，乃於八十九年一月四日委由律師發函促請履行義務，然被
      告迄今仍拒不理賠。
  (三)按保險法第一百零一條規定：「人壽保險人於被保險人在契約規定年限內死亡
      時：：，負給付保險金額之責。」，第一百三十一條規定：「傷害保險人於被
      保險人遭受意外傷害及其所致死亡時負給付保險金額之責。」，同法第三十
      四條並明定「保險人：：無約定期限者應於接到通知後十五日內給付之。」
      「因可歸責於自己之事由致未在前項規定期限內為給付者，應給付遲延利息年
      利一分。」。原告已將保險故發生之事實通知被告，被告一再稽延，置被保險
      人及受益人之權益於不顧，爰依保險契約之約定及保險法第一百零一條、第一
      百三十一條及第三十四條第一、二項之規定提起本訴。
  (四)對被告抗辯之陳述：
    １、原告已依系爭保險契約之約定提出相關文件，被告空言抗辯，顯無理由：
        依系爭慶豐金百樂增值壽險  (ＰＬＫ)條款第十五條之約定，受益人（即原
        告）請領身故保險金時，僅須提出１保險單或其謄本、２被保險人死亡證明
        書及除戶戶籍謄本、３保險金申請書、４受益人身份證明；其中就被保險人
        死亡證明部分，業據原告提出經我國駐菲律賓代表處認證之死亡證明書及除
        戶戶籍謄本，而依民事訴訟法第三百五十五條第一項之規定，文書依其程式
        或意旨足認為公文書者，推定為真正，原告顯然已盡舉證之責。被告空言辯
        稱該死亡證明書係偽造，蘇一安並未死亡云云，毫無證據足憑，自無足採。
    ２、台北地檢署對蘇一平、李雲鶴提起公訴一事，不足為被告拒絕給付保險金之
        理由：
      (１)台北地檢署雖以詐欺、偽造文書罪嫌對訴外人蘇一平、李雲鶴等人提起公
          訴，惟依公訴意旨所示，公訴人提起公訴之主要論據，係證人黃寶玲於警
          訊中所為「曾於八十七年農曆過年前後與蘇一安於夜市相遇」之供述。惟
          查：黃寶玲於鈞院八十九年度訴字第八０九號案件 (蘇一平、李雲鶴被訴
          偽造文書、詐欺一案) ，曾經供稱：其曾與警察表示不確定是何時見過蘇
          一安、卷內屍體照片其無法確定是否蘇一安等語 (詳前開案件八十九年十
          二月六日筆錄) ，公訴意旨遽依警訊筆錄內與黃寶玲實際陳述不符之記載
          ，認定本案係屬保險金詐領案件云云，已有重大瑕疵。
      (２)況公訴意旨雖曾提及蘇一安屍體照片與蘇一安身體特徵不符云云，並以證
          人黃寶玲、梁竹君、左賢鈞、唐美霞等人之供述為其論據。惟經鈞院八十
          九年度訴字第八０九號案件傳訊證人黃寶玲、梁竹君、左賢鈞等人到庭作
          證結果，黃寶玲證稱無法確認該照片內屍體是否蘇一安，已如前述，且證
          人梁竹君亦證稱不能確定該照片內屍體是否為蘇一安等語 (詳前開案件九
          十年八月廿一日筆錄) 。另證人左賢鈞雖證稱：該照片內之屍體應非蘇一
          安云云，惟左某就當日在庭之蘇一平本人亦無法確認其身份 (按左賢鈞於
          警訊、檢訊筆錄中陳稱伊與蘇一平、蘇一安兄弟均認識) ，則其就屍體照
          片所為與蘇一安特徵不符之陳述是否可信，顯有疑問。
    ３、系爭保險契約之被保險人蘇一安確已死亡：
      (１)原告業已提出經菲律賓有權機關開立，經菲律賓總統府及我國駐菲律賓代
          表處認證，並經我國法院認證之蘇一安死亡證明書，且黃寶玲於鈞院八十
          九年度訴字第八０九號案件審理中，業已就警訊筆錄與其於警訊中所為陳
          述不符一節證述明確；且協助蘇一平等人在菲律賓申領相關文件之調查局
          幹員劉逸凡更曾自蘇一安停屍之殯儀館人員處取得自蘇一安屍體所採得之
          掌紋，自足證明蘇一安業已死亡。
      (２)被告抗辯：依本案蘇一安驗屍報告上記載之屍體身高為一六０公分，與蘇
          一安生前身高一七０公分有異、且死者手腳粗糙 (按：驗屍報告原文係載
          為：Washerwomans hands and feet)，足認驗屍報告之死者與被保險人蘇
          一安並非同一人云云。惟查：就驗屍報告所載死者身高較蘇一安生前身高
          為矮，以及驗屍報告上「Washerwomans  hands and feet」之記載等情，
          業經被保險人蘇一安之兄蘇一平函詢菲律賓負責本案驗屍之法醫DOMINIC
          L. AGUDA，經該法醫回函表示：該遺體因浸泡於水中一段時間，故屍體手
          部及腳部皮膚脫落，外觀看來漂白且起皺紋（原文為：Skin    of   the
          hands  and feet were sloughing  off,bleached  and corrugated  in
          appeal,indicating  that the body has remained in water for quite
          sometime.）；另屍體身高與死者身高之差異可能肇因為遺體被發現時係
          漂浮在河上且屍體僵硬，導致身長減少十公分(原文為：The discrepancy
          on the alleged height 170.0 (police  blotter),160.0 cms (autopsy
          result) lies on the fact that the body when recovered  was found
          floating  in  a  river  and  is  in  rigor  mortis, causing  the
          extremetis  to flexed, possibly  reduce the height by 10.0 cms.)
          ，此有菲律賓法醫之回函在卷足憑，又此一函件係我國派駐菲律賓之調查
          局幹員劉逸凡自該法醫處取得；更何況依鈞院向法務部法醫研究所函查結
          果，法醫研究所亦表示：溺水死亡屍體，「因人體死後彎曲、肌肉張力小
          及姿勢關係，可能使身高縮短」，足證驗屍報告上屍體身高與蘇一安生前
          身高之差異，不足以作為驗屍報告屍體與蘇一安不同之依據。
乙、被告方面：
一、聲明：原告之訴駁回。
二、陳述：
  (一)訴外人蘇一安於八十五年十一月二十一日以自己為被保險人向被告公司投保慶
      豐金百樂終身壽險，保險金額二百五十萬元，另附加人身意外傷害保險附約，
      保險金額二千萬元，復於八十六年十二月十二日投保海外旅遊平安保險，保險
      金額一千萬元。嗣於八十七年二月九日被告接獲原告聲稱被保險人蘇一安已於
      同年一月九日於菲律賓身故，並向被告公司提出理賠之申請。
  (二)依慶豐金百樂增值終身壽險條款【身故保險金的申領】第十五條受益人申領「
      身故保險金」時，應檢具下列文件：二、被保險人死亡證明書及除戶戶籍謄本
      。慶豐人身意外傷害保險附約保單條款△身故保險金的申請手續第二十二條受
      益人申請「身故保險金」時，應檢具下列文件：3.相驗屍體證明書或死亡診斷
      書；但必要時本公司得要求提供意外傷害事故證明文件。慶豐旅行平安保險保
      單條款【身故保險金的申領】受益人申領「身故保險金」時應檢具下列文件：
      三、意外傷害事故證明文件。四、相驗屍體證明書或死亡診斷書。可見，原告
      於申請被保險人蘇一安之保險金時，應提供上述相關文件以資證明被保險人確
      實因意外傷害身故，此舉證之責任係在原告，即原告需提供充足之文件以證明
      被保險人確實已於菲律賓因意外而身故，在原告未善盡證明被保險人確因意外
      事故死亡符合系爭保險契約條款規定之前，被告公司並無給付保險金之責。
  (三)原告申請理賠所附之死亡證明文件係依訴外人李雲鶴個人指認所製作，並無其
      他血液檢查或ＤＮＡ檢驗足以佐證屍體即被保險人本人，其內容真偽本有存疑
      ，依法務部法醫研究所九十年十月十二日法醫所九Ｏ理字第一九二五號函表示
      ：「人身鑑別工作為法醫鑑識工作非常重要的工作，為有整套完整程序，包括
      應用生前照片、身體特徵及在死後變化明顯時尚要應用體質人類學、法齒學及
      DNA鑑驗方法來識別。」人身鑑別既是一門相當重要的工作，是否能由一位非
      死者至親之第三者以目視方式即可辨明？尤其是一具浸泡水中多時且置放近兩
      個月的屍體？再依指認人李雲鶴於鈞院八十九年訴字第八Ｏ九號偽造文書案，
      八十九年十月十一日庭訊中表示「：：三月六日之前我並沒有看過蘇一安的屍
      體」「：：那時候我有指認屍體，但是屍體已經放了五十幾天，屍體已經腐爛
      抹上了防腐劑，當時我的確有指認他是，因為我沒有懷疑得必要，：：」，既
      然屍體已經因為放置五十幾天，且因腐爛而抹上防腐劑，在無其他相關證件或
      資料輔佐之下，即便是法醫亦無法明確指認屍體為何人，然訴外人卻能擁有異
      於常人的能力，在毫不思索之狀況下一眼指認一具全身腐爛極難辨識之屍體為
      蘇一安，並且認為沒有懷疑的必要，除非李雲鶴於認屍之時，即已知道該具屍
      體並非蘇一安，但為了達成某種目的而故意指認，否則實難想像訴外人李雲鶴
      何以能如此果決指認一具連具備人身鑑別專長的法醫都難以辨認之屍體。
  (四)依菲律賓請求驗屍之程序，應具警方報案紀錄，然經刑事警察局派員至菲律賓
      調查發覺，原告至少持有三份內容不同之菲律賓警方報案紀錄，分別編號為
      532、932、1237，其中編號532及編號932之報案紀錄經菲國警方證明係屬偽造
      ，編號932之報案紀錄更由原告行使於申請驗屍之用途。按報案紀錄僅在表明
      真正報案之證明，他人並無偽造之實益，且應僅有乙份，原告如有需要，自得
      向警方申請取得真正之紀錄，茍非另有所圖，何以會先後持有三份不同內容之
      報案紀錄，原告之意圖令人質疑。
  (五)編號1237之報案紀錄雖取自菲國警方，但報案時間卻是一月十九日，距離原告
      所稱被保險人死亡之日期相差八日，就時間而論，已令人質疑，再觀其內容，
      記載MARIFE   BENITEZ   Y   SALINICIO於上述日期及時間親自到警局報告於
      10:00p.m.左右，1997年1月11日，在馬尼拉市，瓦倫里拉，馬魯拉，杜拉漢河
      ，「找到一名臺灣臺北人36歲離婚蘇一安之屍體」。然報案紀錄中並無任何證
      明文件可佐證該屍體確實是蘇一安，更遑論報案人是如何得之蘇一安曾經離婚
      ，唯一之解釋是有人要求報案人前往警察局做不實之報案紀錄，否則，一位陌
      生的菲律賓人如何能了解蘇一安之婚姻情形。此觀刑事警察局派員至菲國調查
      時，取回之菲國警方對MARIFE BENITEZ Y SALINICIO於一九九八年十二月六日
      所作之偵訊筆錄自明，依該紀錄記載「問：你告訴我們，你和屍體沒關係，但
      是你為什麼會來報案？答：是TESS JAIME跟ALBERT。ALBERT好像是中國人，他
      們兩人叫我來警察局報案說，我在河裡發現了一具淹死的屍體，而這屍體就是
      SHU  I-AN（蘇一安）。」根據MARIFE　表示在1998年1月某一天的晚上大約9:
      00時，在TESS家裡有個生日派對，在派對中TESS   JAIME與ALBERT要求MARIFE
      到警察局報案說在河裡發現了一具屍體，同時要求協助購買一具Ｏ型血型而且
      是淹死的屍體，代價是十萬菲幣，當他們將屍體運送到MEYCAUCYAN時，有
      ALBERT、ANTHONY、LEE YUNG-HO等人在現場，菲國警方並進一步詢問：你如果
      再看到ANTHONY的話，會不會認　得他？並提供照片供其指認，MARIFE指著來
      自桃園縣警察局戶口登記中心的蘇一安照片回答：「他就是ANTHONY。」可見
      ，MARIFE所作之報案紀錄完全是經人指使，其中包括蘇一安本人，更可證明蘇
      一安並未死亡。
  (六)依被告派員至菲律賓調查並取回驗屍時所拍攝之照片發覺，死亡者與被保險人
      無論在身高、體型、外觀均有明顯差異，按被保險人身高一七Ｏ公分 (要保書
      告知事項身高欄）、中等體型、外貌斯文，與驗屍報告所載屍體身高一六Ｏ公
      分，手腳很粗糙及驗屍照片觀得屍體體型壯碩、蓄鬍、方臉酷似當地土著。此
      照片並經被保險人蘇一安之友人黃寶玲、梁竹君、左賢君、唐美霞等人指認，
      並均認為照片中之屍體並非蘇一安。由此可知，死者與被保險人並非同一人，
      即被保險人並未身故。
  (七)被保險人蘇一安之兄長蘇一平，於八十九年十月十一日鈞院刑事另案庭訊中針
      對承審法官訊問有關如何得知蘇一安發生意外，及第一次到菲律賓處理情形等
      問題時表示：「：：我於十二日晚上的時候接到葉姓華僑得電話告訴我說我弟
      弟出事了，：：十三日晚上我到達菲律賓：：葉姓華僑帶我去一處山上類似三
      合院的民宅」，對何時才知悉如何發現蘇一安的屍體回答：「：：他們說該地
      有發現壹具屍體，並前往該警局查看得時候，有發現壹具屍體上有我弟弟的信
      用卡：：我想瞭解我弟弟的死因，於是我去警局，警局向我確認說有這件事情
      ，但是他們沒有出據報案紀錄，：：所以我就發現報案證明是假的」，當承審
      法官繼續訊問何時發現資料有問題時，蘇一平卻回答：「：：我將文件拿去我
      們外交單位，認證官吳雨雯說這些文件都是假的：：」可證，蘇一平對何時發
      覺文件系偽造之說辭前後矛盾，究竟是在警局時便已發現文件是假的，或是經
      外交單位告知才知受騙，蘇一平並無法自圓其說，更且，蘇一平前往警局時，
      MARIFE尚未前往警局報案，伊等人又如何能從警局得知有發現壹具屍體為蘇一
      安，更加證明本案可受爭議之處並非無理由。
  (八)民事訴訟法第三百五十六條，係有關證據法則之規定。外國公文書雖經推定為
      真正，僅具有形式上之證據力，至其有無實質上之證據力，即其內容是否足資
      證明某項事實，仍有待處理機關之審酌採認（最高法院四十八年台上字第八三
      七號判例參照）。原告所提出之死亡證明書雖經我國駐菲律賓台北經濟文化辦
      事處認證，但駐外單位僅係因常與菲律賓國家機關為文件往還，熟悉該公文書
      之程式與意旨，故對該死亡證明書為認證，並無對死亡證明書之內容為實質之
      審查，更且如原告所提供由菲律賓外交部對死亡證明書之認證書，亦載明「有
      關附件之內容，本部將不負責任。」誠如前述，菲律賓之國家機關對死亡證明
      書內容之真偽已無法確認，更何況我國駐菲律賓台北經濟文化辦事處僅為形式
      上之審查，如何確定事實上之真偽，更查，我國駐菲律賓台北經濟文化辦事處
      之戳章，亦明白表示「本處對文件（附屬文件）之內容不負任何責任」，由此
      顯見原告所提供之文件僅具有形式上之證據力，並無實質上之證據力。原告持
      此一僅有形式上證據力之文件，據謂被保險人蘇一安已經死亡，實難認同。
  (九)綜前所述，原告並無任何直接證據證明被保險人蘇一安確實已經因意外事故而
      死亡，依系爭保險契約之約定，受益人未提供證明文件證明被保險人已經死亡
      ，被保險人既未身故，保險事故並未發生，被告公司自無給付保險契約之責。
丙、本院依職權調閱本院刑事庭八十九年度訴字第八０九號偽造文書等案卷 (含台灣
    台北地方法院檢察署八十八年偵字第二一一六號偵查卷) ，及函詢法務部法醫研
    究所有關人身鑑別之相關事項。
    理    由
一、原告起訴主張：訴外人蘇一安曾於民國八十五年十一月廿一日及八十六年十二月
    十二日，以自己為被保險人，與被告訂立１、「慶豐金百樂增值終身壽險契約」
    ：原保險金額二百五十萬元，至保險事故發生時，保險金額已增值為三百零二萬
    五千元，另附加人身意外傷害保險，保險金額為二千萬元。２、「海外旅行平安
    保險」：保險金額為一千萬元。上述二契約，連同附約部分，保險金額合計三千
    三百零二萬五千元，並均指定以原告為受益人。嗣被保險人蘇一安於八十七年一
    月十一日在菲律賓境內意外身故，依保險契約之約定，被告自負有依約給付保險
    金之義務。惟經原告依法通知並交齊證明文件，請求給付保險金竟遭被告拒絕，
    幾經催索未果，乃於八十九年一月四日委由律師發函促請履行義務，然被告迄今
    仍拒不理賠，爰依保險契約之約定及保險法第一百零一條、第一百三十一條及第
    三十四條第一、二項之規定提起本訴。
二、被告則抗辯如左：
  (一)原告於申請被保險人蘇一安之保險金時，應提供相關文件以資證明被保險人確
      實因意外傷害身故，此舉證之責任係在原告，在原告未善盡證明被保險人確因
      意外事故死亡符合系爭保險契約條款規定之前，被告公司並無給付保險金之責
      。
  (二)原告申請理賠所附之死亡證明文件係依訴外人李雲鶴個人指認所製作，並無其
      他血液檢查或ＤＮＡ檢驗足以佐證屍體即被保險人本人，其內容真偽本有存疑
      。依指認人李雲鶴於鈞院八十九年訴字第八Ｏ九號偽造文書案之庭訊表示，該
      屍體已經放置五十幾天，且因腐爛而抹上防腐劑。則在無其他相關證件或資料
      輔佐之下，即便是法醫亦無法明確指認屍體為何人，然李雲鶴在毫不思索之狀
      況下一眼指認該具全身腐爛極難辨識之屍體為蘇一安，並且認為沒有懷疑的必
      要，除非李雲鶴於認屍之時，即已知道該具屍體並非蘇一安，但為了達成某種
      目的而故意指認，否則何能如此果決指認。
  (三)依菲律賓請求驗屍之程序，應具警方報案紀錄，然經刑事警察局派員至菲律賓
      調查發覺，原告至少持有三份內容不同之菲律賓警方報案紀錄，分別編號為
      532、932、1237，其中編號532及編號932之報案紀錄經菲國警方證明係屬偽造
      ，編號932之報案紀錄更由原告行使於申請驗屍之用途。按報案紀錄僅在表明
      真正報案之證明，他人並無偽造之實益，且應僅有乙份，原告如有需要，自得
      向警方申請取得真正之紀錄，茍非另有所圖，何以會先後持有三份不同內容之
      報案紀錄，原告之意圖令人質疑。
  (四)編號1237之報案紀錄雖取自菲國警方，但報案時間卻是一月十九日，距離原告
      所稱被保險人死亡之日期相差八日，就時間而論，已令人質疑，再觀其內容，
      記載MARIFE   BENITEZ   Y   SALINICIO於上述日期及時間親自到警局報告於
      10:00p.m.左右，1997年1月11日，在馬尼拉市，瓦倫里拉，馬魯拉，杜拉漢河
      ，「找到一名臺灣臺北人36歲離婚蘇一安之屍體」。然報案紀錄中並無任何證
      明文件可佐證該屍體確實是蘇一安，更遑論報案人是如何得之蘇一安曾經離婚
      ，唯一之解釋是有人要求報案人前往警察局做不實之報案紀錄。此觀刑事警察
      局派員至菲國調查時，取回之菲國警方對MARIFE BENITEZ Y SALINICIO於一九
      九八年十二月六日所作之偵訊筆錄，可知MARIFE所作之報案紀錄完全是經人指
      使，其中包括蘇一安本人，更可證明蘇一安並未死亡。
  (五)依驗屍之照片，死亡者與被保險人無論在身高、體型、外觀均有明顯差異，按
      被保險人身高一七Ｏ公分 (要保書告知事項身高欄）、中等體型、外貌斯文，
      與驗屍報告所載屍體身高一六Ｏ公分，手腳很粗糙及驗屍照片觀得屍體體型壯
      碩、蓄鬍、方臉酷似當地土著。此照片並經被保險人蘇一安之友人黃寶玲、梁
      竹君、左賢君、唐美霞等人指認，並均認為照片中之屍體並非蘇一安。由此可
      知，死者與被保險人並非同一人，即被保險人並未身故。
  (六)被保險人蘇一安之兄長蘇一平，於刑事另案庭訊中針對承審法官訊問有關如何
      得知蘇一安發生意外，及第一次到菲律賓處理情形等問題時，對於何時發覺文
      件系偽造之說辭前後矛盾，究竟是在警局時便已發現文件是假的，或是經外交
      單位告知才知受騙，蘇一平並無法自圓其說，況蘇一平前往警局時，MARIFE尚
      未前往警局報案，其又如何能從警局得知有發現壹具屍體為蘇一安，更加證明
      本案可受爭議之處並非無理由。
  (七)原告提出之死亡證明書雖經我國駐菲律賓台北經濟文化辦事處認證，但駐外單
      位僅係對該死亡證明書為認證，並無對死亡證明書之內容為實質之審查，況原
      告所提供由菲律賓外交部對死亡證明書之認證書，亦載明「有關附件之內容，
      本部將不負責任。」，且我國駐菲律賓台北經濟文化辦事處之戳章，亦明白表
      示「本處對文件（附屬文件）之內容不負任何責任」，由此顯見原告所提供之
      文件僅具有形式上之證據力，並無實質上之證據力。
三、兩造不爭執之事實：
    訴外人蘇一安於八十五年十一月二十一日及八十六年十二月十二日，以自己為被
    保險人，與被告訂立１、「慶豐金百樂增值終身壽險契約」：原保險金額二百五
    十萬元，至保險事故發生時，保險金額已增值為三百零二萬五千元，另附加人身
    意外傷害保險，保險金額為二千萬元。２、「海外旅行平安保險」：保險金額為
    一千萬元。上述二契約，連同附約部分，保險金額合計三千三百零二萬五千元，
    並均指定以原告為受益人。嗣原告以被保險人蘇一安業於八十七年一月十一日在
    菲律賓境內意外身故為由，提出理賠之申請，被告於八十七年二月九日接獲申請
    並拒絕理賠，原告復於八十九年一月四日委由律師發函催告被告給付保險金，而
    被告迄未給付之事實，為兩造所不爭執，並有慶豐金百樂增值終身壽險契約、慶
    豐人身意外傷害保險附約、海外旅行平安保險契約、律師函影本各一件附卷可證
    ，自堪信為真實。
四、兩造之爭點及論斷：
    原告主張被保險人蘇一安確已於八十七年一月十一日在菲律賓境內意外身故，並
    經原告依系爭保險契約之約定提出相關證明文件，被告自負有依約給付保險金之
    義務。惟被告否認被保險人蘇一安已死亡，並以前揭情詞置辯，是本件兩造之爭
    點即為：被保險人蘇一安是否發生死亡之保險事故？經查：
  (一)按外國之公文書，經駐在該國之中華民國大使、公使、領事或其他機構證明者
      ，依民事訴訟法第三百五十六條但書之規定，推定為真正，亦即具有形式的證
      據力，至其實質的證據力之有無，即其內容是否足以證明待證之事實，仍應由
      法院斟酌全辯論意旨及調查證據之結果加以判斷（最高法院四十八年台上字第
      八三七號判例參照）。本件原告主張被保險人蘇一安於八十七年一月十一日在
      菲律賓境內意外死亡，固據提出菲律賓國家調查局法醫所開立，經我國駐菲律
      賓台北經濟文化辦事處認證之死亡證明書（下稱系爭死亡證明書）為證，惟依
      前開說明，其僅具外國公文書之形式的證據力，尚非據該文書即得推定被保險
      人蘇一安已死亡之事實。是原告主張其提出系爭死亡證明書為外國公文書即已
      盡舉證之責云云，尚有誤會，其就系爭死亡證明書所載「死亡者姓名：蘇一安
      、死亡地點：馬尼拉委任瑞拉省馬路拉斯市杜拉漢河、死亡日期：一九九八年
      一月十一日」等內容之實質證據力，仍須舉證證明之。
  (二)系爭死亡書所載死亡者之屍體，係一菲律賓女子瑪莉菲（MARIFE  BENITEZ Y.
      SABINICIO)向警局報案表示於八十七年一月十一日於杜拉漢河所發現，蘇一安
      之兄蘇一平於八十七年一月十二日接獲蘇一安在菲律賓之葉姓友人電話，告以
      蘇一安發生事故，蘇一平即於八十七年一月十三日至菲律賓一處山上民宅認屍
      ，並取得一份警局報案證明（登錄號碼：五三二號），經持向我國駐菲外交單
      位認證時發現文件係偽造，蘇一平乃再申請取得一份報案證明（登錄號碼：九
      三二號），惟該報案記錄未登入警局總冊記錄，菲律賓當地警局係將該報案記
      錄列入同年一月十九日警局總冊記錄。其後蘇一平回台委託保險業務員李雲鶴
      前往菲律賓代為取得辦理保險理賠相關文件，李雲鶴乃於八十七年二月五日至
      菲，由報案人瑪莉菲陪同，向當地警局取得八十七年一月十九日之報案證明（
      登錄號碼：一二三七號），並於同年三月六日持蘇一平之委託書協助辦理驗屍
      事宜，李雲鶴於法醫相驗時提供載明蘇一安身分之上述警局報案記錄，當時屍
      體置放逾五十天，已經腐爛並灑上石，因李雲鶴認無懷疑之必要，即指認該
      屍體係蘇一安，並拍照存檔，法醫乃依其指認開立驗屍報告，嗣於驗屍翌日李
      雲鶴即將屍體送火化，取得屍體火化證明，連同驗屍報告，持向菲律賓外交部
      驗證後向總統府申請死亡證明後即返台，其後再由蘇一平至菲律領取系爭死亡
      證明書，並辦理相關外交單位認證手續等情，業據李雲鶴、蘇一平於本院八十
      九年訴字第八０九號偽造文書等刑事案件（下稱偽造文書案）庭訊時陳明在卷
      （詳見該案卷八十九年十月十一日訊問筆錄）。由此可見，系爭死亡證明書主
      要係依法醫驗屍報告附屍體照片據以認定死亡者之身分，而驗屍報告則係依據
      菲律賓警局報案證明及李雲鶴之指認而為系爭屍體身分之認定。
  (三)訴外人蘇一平所取得之上述登錄號碼五三二號及九三二號之報案證明，業據菲
      律賓內政部國際警察局委內瑞拉分局查明與該警局實際登錄之報案記錄不符，
      此有該局八十七年十二月五日出具之證明書附偽造文書案卷可憑，是上述登錄
      號碼五三二號及九三二號之報案證明顯非真正。至於登錄號碼一二三七號之報
      案證明係前述菲律賓委內瑞拉警局所出具，為兩造所不爭，惟該報案之菲律賓
      女子瑪莉菲並不認識蘇一安，業據其於警局報案時陳明，有報案筆錄附偽造文
      書案卷可稽，則其自不足以指認證明所發現屍體之身分。而一二三七號報案證
      明既載明瑪莉菲係於八十七年一月十九日始向警局報案，則蘇一平於未報案前
      之八十七年一月十三日即至菲國一處山上民宅認屍，並先後取得前開偽造之五
      三二號、九三二號報案證明，顯屬有疑，是尚難僅憑蘇一平之指述遽認一二三
      七號報案證明所指之屍體確係蘇一安。
  (四)又訴外人李雲鶴自陳於法醫相驗時，屍體已經腐爛並灑上石灰，因認無懷疑之
      必要，故指認該屍體  (下稱系爭屍體)是蘇一安等情，已如上述，由此可知李
      雲鶴於認屍當時並未實際辨識系爭屍體是否確係蘇一安，參以李雲鶴於八十七
      年一月十一日（即原告主張蘇一安死亡時間）竟仍以蘇一安名義代向被告公司
      投保一千萬元之海外旅行平安險，此有被告提出之要保書附卷可稽，是李雲鶴
      之前開指認顯不足以為認定系爭屍體身分之實據。則菲律賓法醫另未鑑識查證
      而依李雲鶴之指認所開立驗屍報告，其上所載之屍體身分尚不足據為認定蘇一
      安已死亡之證明。
  (五)況上開驗屍報告暨所附人形圖，記載屍體身高一六０公分、死者手腳粗糙等情
      明確。而蘇一安身高為一七０公分，業據其於本件保險要保書載明，且為兩造
      所不爭執，核與驗屍報告之身高記錄即有未符。原告雖提出菲律賓法醫函表示
      ：該身高減少十公分可能由於屍體漂浮於河上、造成屍體僵硬彎曲所致（the
      body when recovered  was found floating  on a river and was in regor
      mortis, causing  the  exeremetis  to  flexed,possibly  reducing  the
      height  by 10cms.)。惟按身高為身體特徵的一小部分，在人身鑑別中只為諸
      多鑑識程序的一部分，人身鑑別工作為整套完整程序，包括應用生前照片、身
      體特徵及在死後變化明顯時尚要應用「體質人類學」、「法齒學」、及「ＤＮ
      Ａ鑑驗」方法來識別，此有法務部法醫研究所九十年十月十二日法醫所九０理
      字第一九二五號函附卷足憑。而上開驗屍報告所測量之系爭屍體既有身高縮少
      十公分之疑慮，原告自應舉出其他足供鑑識之檢驗資料，以為判定系爭屍體人
      身鑑別之佐證，其僅據上述內容尚有疑慮之驗屍報告為證即有未足。
  (六)至上開驗屍報告所附之屍體照片，經檢察官及本院刑庭法官先後提示予證人即
      蘇一安之朋友黃寶玲、在台租屋之屋主唐美霞、在台住處社區管理員左賢鈞、
      前妻梁竹君，上述證人均證稱體型不像，且認為蘇一安身材比較瘦長，不似照
      片中那般矮胖粗壯 (詳見偽造文書案八十八年四月十二日偵查訊問筆訊、本院
      八十九年十二月六日、九十年八月二十一日、九十年十二月五日審判筆錄) ，
      是原告提出上開屍體照片亦難證明蘇一安死亡之事實。
  (七)我國法務部調查局人員劉逸凡曾至菲律賓殯儀館取得自系爭屍體所採得之指、
      掌紋，業據劉逸凡於偽造文書案件審理時證述明確 (見九十年八月二十一日審
      判筆錄) 。惟上述採得之指、掌紋，經送內政部警政署刑事警察局鑑定，因特
      徵點不足，無法比對是否為蘇一安之指、掌紋，此有該局九十年十一月六日（
      ９０）刑紋字第二０七九七五號鑑驗書附偽造文書卷可憑。是原告主張由上開
      採得之指、掌紋足以證明蘇一安業已死亡，尚屬無據。
  (八)綜上所述，原告所提出之積極證據，尚不足以認定被保險人蘇一安已死亡之事
      實，亦即原告就被保險人蘇一安已發生死亡保險事故之主張，尚未盡舉證之責
      ，則其請求被告應依約給付系爭保險金，即屬無據。
五、從而，原告依據保險契約及保險法第一百零一條、第一百三十一條及第三十四條
    第一、二項之規定，請求被告給付保險金三千三百零二萬五千元及自八十七年二
    月三日起至清償日止，按年息百分之十計算之利息，為無理由，應予駁回。其假
    執行之聲請，因訴之駁回而失所依附，應併予駁回。
六、結論：原告之訴為無理由，依民事訴訟法第七十八條，判決如主文。
中　　　華　　　民　　　國　　九十一　　　年　　　三　　　月　　十八　　日
                                            民事第六庭法      官　鄭純惠
右為正本係照原本作成
如對本判決上訴，須於判決送達後廿日內向本院提出上訴狀
中　　　華　　　民　　　國　　九十一　　　年　　　三　　　月　　十八　　日
　　　　　　　　　　　　　　　　　　　　　　　　　　　法院書記官　朱小燕
